ACORDAO-COMPLETO-2557503

ACÓRDÃO 7853/2022 ATA 39/2022 - PRIMEIRA CÂMARA

VISTOS, relatados e discutidos estes autos de pedido de reexame interposto contra o Acórdão 18424/2021-TCU-Primeira Câmara, por meio do qual foi negado registro à aposentadoria da interessada,
ACORDAM os Ministros do Tribunal de Contas da União, reunidos em sessão extraordinária da Primeira Câmara, com fulcro no art. 48 da Lei 8.443/1992, c/c o art. 286 do Regimento Interno, e diante das razões expostas pelo Relator, em:
9.1. conhecer do pedido de reexame interposto pela sra. Claudete Rejane Batista Estulla para, no mérito, negar a ele provimento;
9.2. dar ciência desta deliberação à recorrente e ao órgão de origem.

Pedido de reexame contra deliberação em que negado registro a ato de aposentadoria emitido pelo Tribunal Regional do Trabalho da 4ª Região.

Primeira Câmara

3. Interessados/Responsáveis/Recorrentes:
3.1. Interessada: Claudete Rejane Batista Estulla (XXX.280.790-XX).
3.2. Recorrente: Claudete Rejane Batista Estulla (XXX.280.790-XX).

13.1. Ministros presentes: Walton Alencar Rodrigues (Presidente), Benjamin Zymler (Relator), Vital do Rêgo e Jorge Oliveira.
13.2. Ministro-Substituto presente: Weder de Oliveira.

BENJAMIN ZYMLER

Ministro Walton Alencar Rodrigues.

Adoto como relatório, com os ajustes de forma pertinentes, a instrução elaborada no âmbito da Secretaria de Recursos (Serur) , acolhida pelo corpo diretivo da unidade técnica e pelo representante do Ministério Público nos autos:
"INTRODUÇÃO
1.	Trata-se de pedido de reexame (peças 15-20) interposto pela Sra. Claudete Rejane Batista Estulla, ex-servidora do TRT/4ª Região, por meio do qual se insurge contra o Acórdão 18424/2021-TCU-Primeira Câmara (peça 8) , que teve como relator o Excelentíssimo Senhor Ministro Walton Alencar Rodrigues.
1.1	A deliberação recorrida apresenta o seguinte teor:
'Os Ministros do Tribunal de Contas da União, reunidos em sessão da Primeira Câmara, ACORDAM, por unanimidade, [...] em considerar ilegal o ato de concessão de aposentadoria de Claudete Rejane Batista Estulla e negar registro ao correspondente ato; dispensar, com fulcro no Enunciado 106 da Súmula da Jurisprudência do TCU, a devolução dos valores indevidamente recebidos até a data da ciência desta deliberação; dispensar a emissão de um novo ato e manter os efeitos financeiros do ato julgado ilegal, com os ajustes ora determinados, tendo em vista o decidido pelo Tribunal Regional Federal da 4ª Região na Ação Ordinária e pelo STF no julgamento do RE 638.115/CE; e expedir a determinação discriminada no subitem 1.7:
............................................................................................................................................
1.7.1. determinar ao órgão de origem, sob pena de responsabilidade solidária da autoridade administrativa omissa, que:
1.7.1.1. dê ciência do inteiro teor desta deliberação à interessada, no prazo de quinze dias, e faça juntar aos autos o comprovante dessa notificação, nos quinze dias subsequentes' (grifos acrescidos) .
HISTÓRICO 
2.	Conforme consta do ato de peça 3, a recorrente ocupou função comissionada posteriormente ao advento da Lei 9.624/1998, cuja correspondente parcela de quintos foi incorporada aos seus proventos, razão por que foi determinado ao órgão de origem que procedesse à adequação da aludida parcela, conforme modulado pelo Supremo Tribunal Federal no âmbito do RE 638.115.
ADMISSIBILIDADE
3.	Reitera-se o exame de admissibilidade efetuado pelo Sar/Serur (peça 21) , que concluiu pelo conhecimento do pedido de reexame [...].
EXAME DE MÉRITO
Delimitação
4.1	Constitui objeto do presente recurso definir se o Acórdão 18424/2021-TCU-Primeira Câmara afrontou o julgamento do RE 638.115/CE.
5. Do direito à incorporação de quintos decorrente do exercício de função comissionada e/ou cargo em comissão, no período entre 8/4/1998 a 4/9/2001 (RE 638.115/CE) 
5.1.	A recorrente aduz que é beneficiária de decisão judicial transitada em julgado, que lhe assegura a incorporação de quintos decorrente do exercício de função comissionada e/ou cargo em comissão, no período entre 8/4/1998 e 4/9/2001.
Análise
5.3	Convém, de pronto, transcrever excerto do voto condutor do Acórdão recorrido, que trata da irregularidade em relação aos quintos:
'...........................................................................................................................................
Considerando que, nos termos da modulação de efeitos do julgamento do RE 638.115/CE, ainda que a concessão em análise seja considerada ilegal, deve ser mantida a incorporação de quintos/décimos, pelo exercício de função comissionada ou cargo de confiança entre 8/4/1998 e 4/9/2001, tendo em vista que decorre de decisão judicial que transitou em julgado em 30/8/2010, exarada nos autos da Ação Ordinária 2003.71.00.057296-7, que tramitou na 2ª Vara Federal de Porto Alegre (RS) , proposta pelo Sindicato dos Trabalhadores do Poder Judiciário Federal no Rio Grande do Sul (SINTRAJUFE) '  (grifos acrescidos) .
5.4.	Ocorre que a recorrente alega haver decisão judicial transitada em julgado favorável à incorporação dos quintos no período entre 8/4/1998 e 4/9/2001, fato já contemplado no caput do acórdão recorrido.
5.5.	Registra-se, por oportuno, que, ainda que comprovado o trânsito em julgado, isso, por si só, não possui o condão de alterar o julgamento pela ilegalidade do ato, pois que o e. STF deixou assente que a incorporação de quintos no período de 8/4/1998 até 4/9/2001 ofende o princípio da legalidade, nos termos da tese firmada em sede de repercussão geral, Tema 395. Ademais, o provimento judicial somente impede a suspensão dos pagamentos das parcelas indevidas (Acórdão 3842/2020-TCU-Primeira Câmara) .
5.6.	Nesse sentir, opina-se pela negativa de provimento do presente recurso.
CONCLUSÃO
6.	Da análise de mérito, conclui-se que a incorporação de quintos pela recorrente, no período de 8/4/1998 até 4/9/2001, foi reconhecida pelo TCU como decorrente de provimento judicial transitado em julgado, fato já contemplado no caput do acórdão recorrido.
6.1.	Por conseguinte, deve-se negar provimento ao presente recurso.
PROPOSTA DE ENCAMINHAMENTO
7.	Ante o exposto, submetem-se os autos à consideração superior, propondo-se, com fundamento no art. 48 da Lei 8.443/1992:
a) conhecer do recurso e, no mérito, negar-lhe provimento;
b) informar a recorrente e demais interessados do acórdão a ser proferido, destacando que o relatório e o voto que o fundamentam podem ser acessados por meio do endereço eletrônico www.tcu.gov.br/acordaos."
É o relatório.

Felipe Néri Dresch da Silveira (33.779/OAB-RS) e outros, representando Claudete Rejane Batista Estulla.

Procurador Júlio Marcelo de Oliveira.

APOSENTADORIA. INCLUSÃO, NOS PROVENTOS, DE "QUINTOS" DE FUNÇÃO COMISSIONADA EXERCIDA POSTERIORMENTE À EDIÇÃO DA LEI 9.624/1998. NEGATIVA DE REGISTRO. MODULAÇÃO DE EFEITOS NOS TERMOS FIXADOS PELO SUPREMO TRIBUNAL FEDERAL NO RECURSO EXTRAORDINÁRIO 638.115. PEDIDO DE REEXAME. CONHECIMENTO. NÃO APRESENTAÇÃO DE ELEMENTOS BASTANTES PARA ALTERAR A DELIBERAÇÃO RECORRIDA. NÃO PROVIMENTO.

APOSENTADORIA (APOS)

Secretaria de Recursos (Serur); Secretaria de Fiscalização de Integridade de Atos e Pagamentos de Pessoal e de Benefícios Sociais (Sefip).

Por meio do Acórdão 18424/2021-TCU-Primeira Câmara, esta Corte negou registro ao ato de aposentadoria da sra. Claudete Rejane Batista Estulla, ex-servidora do Tribunal Regional do Trabalho da 4ª Região (TRT-4) . A recusa se deveu à inclusão, nos proventos, de "quintos" oriundos do exercício de função comissionada posteriormente à edição da Lei 9.624/1998, prática reputada ilícita pelo Supremo Tribunal Federal (STF) , em regime de repercussão geral, no âmbito do RE 638.115. Nada obstante, uma vez que a incorporação extemporânea decorreu de decisão judicial transitada em julgado (Ação Ordinária 2003.71.00.057296-7, proposta junto à 2ª Vara Federal de Porto Alegre pelo Sindicato dos Trabalhadores do Poder Judiciário Federal no Rio Grande do Sul) , o Tribunal, em linha com a modulação de efeitos fixada pela Corte Constitucional sobre a matéria, houve por bem "dispensar a emissão de um novo ato e manter os efeitos financeiros do ato julgado ilegal".
2.	Inconformada, a inativa interpõe pedido de reexame, argumentando, em essência, que:
	- "foi contemplada por decisão judicial transitada em julgado em 01/08/2006 [Ação Ordinária 2004.34.00.048565-0, movida pela Associação Nacional dos Servidores da Justiça do Trabalho (Anajustra) ], ou seja, antes do julgamento do RE 638.115-CE";
	- a decisão do TCU viola o princípio da segurança jurídica;
	- também viola o princípio da isonomia, "eis que este Tribunal de Contas da União tem inúmeros atos de aposentadoria julgados anteriormente, tidos como legais, mesmo após a modificação de entendimento pelo Supremo Tribunal Federal".
3.	Alfim, requer:
 "a) aplicação do entendimento exarado pelo Supremo Tribunal Federal no julgamento dos Embargos de Declaração no RE 638.115/CE, a fim de considerar legal o pagamento dos quintos percebidos pela requerente, tendo em conta que beneficiária de decisão judicial transitada em julgado antes da decisão que modulou os efeitos sobre o recebimento da parcela de quintos no período compreendido entre 08/04/1998 e 04/09/2001, com o que deve ser afastada a determinação de destaque para implementação de futuras absorções da parcela em face das supervenientes modificações legais produzidas sobre a estrutura remuneratória da correspondente carreira; 
b) declarar a legalidade do ato de registro de aposentadoria da requerente, e efetivamente procedendo ao registro de sua aposentadoria neste órgão".
4.	Instruindo o feito, a Secretaria de Recursos (Serur) posiciona-se pelo conhecimento e não provimento do pedido de reexame.
5.	O Ministério Público, em cota simples, põe-se de acordo. 
6.	Ratifico o juízo inicial de admissibilidade do recurso.
7.	No mais, acompanho o posicionamento esposado nos pareceres, pelas razões que se seguem.
8.	De plano, saliento a impertinência da afirmação da recorrente no sentido de que, relativamente à matéria versada nos autos (incorporação de funções comissionadas no período de 8/4/1998 a 4/9/2001) , esta Corte "tem inúmeros atos de aposentadoria julgados anteriormente, tidos como legais, mesmo após a modificação de entendimento pelo Supremo Tribunal Federal". 
9.	Sem embargo, apenas para argumentar, mesmo que assim fosse, de modo algum a negativa de registro do título de inatividade da interessada representaria ofensa aos postulados da segurança jurídica, da isonomia ou da irretroatividade de nova interpretação.
10.	Com efeito, em primeiro lugar, é pacífica a jurisprudência do STF em classificar como complexo o ato de aposentação, em face da competência deste Tribunal estabelecida no art. 71, inciso III, da Constituição Federal. Destarte, tais atos somente se tornam perfeitos, definitivos e eficazes, incorporando-se ao patrimônio jurídico dos administrados, quando recebem o registro da Corte de Contas, o que não se verificou no presente caso.
11.	Em segundo lugar, precisamente por não ter sido registrado, jamais afirmou esta Corte de Contas estar o título concessório da recorrente em consonância com a lei. Em outras palavras, o suposto entendimento jurisprudencial anterior, alegadamente favorável à incorporação extemporânea de "quintos", jamais se materializou em seu favor.
12.	Por fim, não se pode atribuir a um entendimento do TCU eficácia de lei, como pretende a interessada, possibilitando-lhe, assim, a obtenção de aposentadoria de forma ilegal, com base em posicionamento pretérito supostamente revisto, como se direito adquirido fosse. Em verdade, não há direito adquirido a determinado entendimento ou à aplicação de determinada jurisprudência de Tribunal, devendo prevalecer, em cada julgamento, a livre convicção dos julgadores acerca da matéria.
13.	Na dicção do STF,
"o que regula os proventos da inatividade é a lei (e não sua interpretação) vigente ao tempo em que o servidor preencheu os requisitos para a respectiva aposentadoria (Súmula 359/STF) . Somente a lei pode conceder vantagens a servidores públicos. Inexiste direito adquirido com fundamento em antiga e superada interpretação da lei"  (cf. MS 26.196, relator Ministro Ayres Britto, in DJe 1/2/2011 - grifos acrescidos) .
14.	A ementa desse julgado, a propósito, é categórica:
"MANDADO DE SEGURANÇA. ACÓRDÃO DO TRIBUNAL DE CONTAS DA UNIÃO. REEXAME DE ATO DE APOSENTADORIA PARA O FIM DE EXCLUSÃO DE PARCELA CONSIDERADA ILEGAL. POSSIBILIDADE. MUDANÇA DE INTERPRETAÇÃO DA LEI. INEXISTÊNCIA DE DIREITO ADQUIRIDO.
[...]
3. Não há que se falar em segurança jurídica porque: a) a aposentadoria do impetrante data de 2004, sendo de 2001 a mudança de interpretação da lei de regência do caso; b) o ato de aposentadoria do autor ainda não foi registrado pelo TCU; c) o entendimento anterior jamais foi aplicado pela Corte de Contas quanto ao impetrante; d) a determinação para o reexame da aposentadoria do autor ocorreu menos de dois anos depois da concessão do benefício previdenciário, não se podendo invocar transcurso de prazo decadencial de cinco anos.
4. Segurança denegada"  (grifos acrescidos) .
15.	Pois bem, atendo-me ao mérito da matéria, informam os autos que a sra. Claudete Rejane Batista Estulla teve incluído, em seu benefício previdenciário, afora o chamado "décimo residual" (cf. art. 5º da Lei 9.624/1998) , 1/10 de FC-5 vinculado ao exercício da função comissionada após a definitiva extinção do instituto de incorporação, ocorrida em 8/4/1998, com a publicação da Lei 9.624/1998.
16.	No ponto, a tese fixada em regime de repercussão geral pelo STF proclama que "ofende o princípio da legalidade a decisão que concede a incorporação de quintos pelo exercício de função comissionada no período de 8/4/1998 até 4/9/2001, ante a carência de fundamento legal" (Tema 395, RE 638.115) .
17.	A decisão, todavia, sofreu, em embargos de declaração apreciados em 18/12/2019, modulação de efeitos, como segue, no que aqui interessa:
"O Tribunal, por maioria, acolheu parcialmente os embargos de declaração, com efeitos infringentes, para reconhecer indevida a cessação imediata do pagamento dos quintos quando fundado em decisão judicial transitada em julgado [...]" (grifei) .
18.	Como se vê, restou preservada pela Suprema Corte a situação daqueles que tiveram a incorporação irregular assentada em decisão judicial transitada em julgado.
19.	Tal é o caso da sra. Claudete Rejane Batista Estulla, cujo "décimo" extemporâneo se encontra albergado pela sentença obtida pelo Sindicato dos Trabalhadores do Poder Judiciário Federal no Rio Grande do Sul (Sintrajufe) , na condição de substituto processual, na Ação Ordinária 2003.7100.057296-7 (e não na ação ordinária 2004.34.00.048565-0, proposta pela Anajustra, como mencionado no recurso) .
20.	Esse fato, cumpre anotar, foi expressamente reconhecido no aresto atacado, razão pela qual esta Corte de Contas, em linha com a modulação de efeitos fixada pelo STF no julgamento do RE 638.115, houve por bem "dispensar a emissão de um novo ato e manter os efeitos financeiros do ato julgado ilegal".
21.	Quanto ao juízo de ilegalidade do ato, em específico, e à consequente negativa de registro, estes se devem à "carência de fundamento legal" para as incorporações de funções comissionadas posteriores à edição da Lei 9.624/1998, tudo, mais uma vez, em absoluta harmonia com o posicionamento externado pela Corte Constitucional.
22.	Não há, pois, o que reparar no Acórdão 18424/2021-TCU-Primeira Câmara.
Diante do exposto, voto no sentido de que este Colegiado adote a deliberação que ora submeto à sua apreciação.
TCU, Sala das Sessões Ministro Luciano Brandão Alves de Souza, em 1 de novembro de 2022.
BENJAMIN ZYMLER 
Relator